【裁判字號】    90,上訴,2910
【裁判日期】    901116
【裁判案由】    偽造有價證券等
【裁判全文】
臺灣高等法院刑事判決                            九十年度上訴字第二九一號
    上  訴  人
    即 自 訴人  乙○○
    自訴代理人  甲○○
    被      告  丁○○
                戊○○○
    共      同
    選任辯護人  王雅慧
右上訴人因被告偽造有價證券等案件，不服臺灣桃園地方法院八十八年度自字第一五
九號，中華民國九十年七月二十日第一審判決，提起上訴，本院判決如左：
    主  文
上訴駁回。
    理  由
一、自訴意旨略以：被告丁○○與戊○○○為母女關係，被告丁○○為自訴人乙○○
    之兄嫂，竟與被告戊○○○共同意圖為自己不法所有之犯意，於民國八十二年間
    ，與自訴人乙○○同住桃園縣八德市○○里○○○鄰○○街二十號，推由被告丁○○偷竊自訴人所有富邦銀行桃園分行空白支票及印章等物，再由被告戊○○○
    偽簽支票，面額高達新台幣（下同）七百六十萬元，被告戊○○○竟持之向法院
    請求支付命令等民事裁定，獲准後再向法院訴請對自訴人所服務之長榮國際股份
    有限公司，查封自訴人每月之薪水，自訴人始知上情，因認被告二人涉有刑法第
    三百二十條第一項之竊盜罪及第二百零一條第一項之偽造有價證券罪嫌云云。
二、按犯罪事實應依證據認定之，無證據不得推定其犯罪事實，刑事訴訟法第一百五
    十四條定有明文。又認定不利於被告之事實，須依積極證據，苟積極證據不足為
    不利於被告事實之認定時，即應為有利於被告之認定，更不必有何有利之證據；
    且刑事訴訟法上所謂認定犯罪事實之積極證據，係指適合於被告犯罪事實之認定
    之積極證據而言，雖不以直接證據為限，間接證據亦包括在內，然而無論直接或
    間接證據，其為訴訟上之證明，須於通常一般之人均不致有所懷疑，而得確信其
    為真實之程度者，始得據為有罪之認定，倘其證明尚未達到此一程度，而有合理
    之懷疑存在時，自不能以推測或擬制之方法，以為有罪裁判之基礎，最高法院三
    十年度上字第八一六號、二十九年度上字第三一○五號、四十年度台上字第八六
    、七十六年度台上字第四九八六號判例可資參照。
三、訊之被告丁○○及戊○○○固均坦承有於八十三年十二月五日，由丁○○以乙○○名義，簽發富邦銀行（帳號六四四八一號）面額分別為三百六十萬元及四百萬
    元之支票各乙紙，交付予戊○○○，於八十四年三月二日提示遭退票後，再向法
    院申請發支付命令，於八十五年間對自訴人乙○○之財產聲請強制執行無法獲得
    清償，遂於八十八年間，聲請強制執行自訴人之薪資之事實，惟均堅詞否認右開
    犯行，被告丁○○辯稱：乙○○是伊前夫丙○○之弟，之前丙○○全家在經營六
    合彩，乙○○所有之富邦銀行桃園分行第六四四八一號帳戶之支票、印鑑章均交
    由丙○○保管使用，乙○○授權丙○○使用，丙○○欲使用支票時，即將空白支
    票交給伊填寫，再交丙○○用印，如金額不夠銀行會通知乙○○補錢，該支票帳
    戶均用來開給簽六合彩的人，後來伊與丙○○的票已被銀行拒絕往來，丙○○向
    戊○○○借錢，乙○○有授權，伊才開乙○○所有前開支票帳戶之系爭二紙支票
    給戊○○○擔保債權，金額日期都是伊填寫的，當時伊與乙○○同住一屋內，他
    不可能不知道伊開他的支票，而且之前即已連續開了一百八十幾張票，從八十三
    年一領到支票就開始使用，而伊在開完系爭支票後，還經過乙○○授權以張某名
    義簽發很多支票，伊並未竊取乙○○之支票及印章，且伊係經乙○○授權才以乙○○名義簽發系爭支票等語；被告戊○○○辯稱：前述面額共七百六十萬元之支
    票，係乙○○授權，由丁○○簽發交給伊，作為債權之擔保，伊並未竊取該支票
    及印章，丁○○亦未偽簽乙○○之前揭系爭支票，當初用伊先生陳明家名義向新
    竹中小企銀八德分行融資貸款七百五十萬元借給丙○○週轉用，自訴人亦知道此
    事，所以才會開支票給伊擔保，因為都是親戚，所以才沒有要求丙○○背書且延
    後提示等語。經查：
  (一)自訴人乙○○於八十三年九月十四日，在富邦商業銀行桃園分行開設六四四八一
    號帳號之支票帳戶，有該分行八十八年十一月十九日（八八）富銀桃字第一五九
    號函一紙在卷（參見原審卷第三二頁）可稽；而自訴人於本院調查中陳稱：原本
    開設富邦銀行帳戶欲作為買賣股票之用，嗣因與被告丁○○及兄長丙○○夫妻同
    住一起，知道其二人經營六合彩賭博需使用支票，乃同意其二人使用自訴人帳戶
    簽發支票使用等語（參見本院卷第二一頁），及陳稱：八十三年十二月間，丁○○及丙○○夫妻離開後，存摺、印章放在桌上伊才取回，並有去調查等語（參見
    本院卷第五六頁），核與證人即自訴人之胞兄丙○○於本院調查中證稱：伊與丁○○於八十一年結婚，八十六年五月一日離婚，二人於八十一年至八十三年間作
    六合彩，有向乙○○借富邦商業銀行桃園分行六四四八一號帳戶使用，借他支票
    開多少錢均有向他說，所開支票均為伊指示丁○○簽發，因支票及印章均為丁○○保管等語（參見本院卷第五一至五二頁），及於本院審理中證稱：伊並沒有逃
    走，只是沒在家裡，有跟家人聯絡，伊弟弟之印章及空白支票是伊還給他的，有
    放在家裡等語（參見本院卷第九七頁）相符，足認自訴人乙○○是被告丁○○前
    夫丙○○之弟，乙○○所設富邦商業銀行桃園分行第六四四八一號帳戶申領之支
    票、印鑑章均授權丙○○作為六合彩賭博資金調配之用，而丙○○欲使用支票時
    ，即指示被告丁○○填寫簽發，所有簽發之支票均有告知自訴人乙○○，八十三
    年十二月間自訴人經丙○○置放於家中而取回該帳戶空白支票、存摺及印鑑章，
    且自訴人於取回後，亦有向該銀行調查使用情形，應甚明確，而堪採信。
  (二)自訴人主張被告二人共同竊取空白支票及印章進而偽造之系爭支票二紙，發票人
    均為自訴人名義，發票日分別為八十三年十二月十六日及三十日，金額分別為三
    百六十萬元及四百萬元之支票二紙，均為八十四年三月二日提示後退票，此有該
    支票影本及退票理由單影本各二紙附卷（參見原審卷一第八○頁、原審卷二第八
    七至八八頁）可憑。被告丁○○於本院審理中堅稱：該二張支票係丙○○經營六
    合彩積欠伊父母親錢，而同意授權伊於八十三年十二月五日簽發予伊母親擔保之
    用等語（參見本院卷第九六頁），而自訴人則主張被告丁○○於原審自承該二張
    支票約於發票日前一週所簽發，當時丙○○已離家避債，不可能同意簽發上開二
    張支票，且該支票帳戶已為銀行列為拒絕往來戶云云。然查，上開支票帳戶係於
    八十三年十二月二十三日為富邦商業銀行桃園分行終止列為拒絕往來戶，此有該
    分行八十八年十一月十九日（八八）富銀桃字第一五九號函及所附使用明細表一
    份附卷（參見原審卷一第三二至三八頁），依上開二張支票之發票日所示，果如
    自訴人所述係發票日前一週簽發支票，然當時均尚未遭銀行拒絕往來，自訴人所
    述即有可疑；且對於該二張支票之實際簽發日期，被告丁○○或有不同之供述，
    然依前項所述，應係在證人丙○○及被告丁○○夫妻均離家而由證人丙○○返還
    上開空白支票（含支票存根）、存摺及印章予自訴人前所發生之事，當時尚為證
    人丙○○使用中，究有無簽發系爭二張支票使用？其既係經營六合彩賭博，必然
    著重資金之運用，而對於簽發支票承擔七百六十萬元之債務，由將返還自訴人之
    空白支票（含支票存根）中，即知之甚稔，尚難以支票為被告丁○○保管為由而
    諉為不知；況證人丙○○自稱其與被告丁○○在八十六年五月一日離婚前，並沒
    有任何問題（參見本院卷第五一頁），且依前項所述，其於八十三年十二月五日
    並沒有逃走，只是沒住在家裡，仍有與家人（包括妻子）聯絡，足認證人對於系
    爭二張支票簽發當時，應係知悉而有同意，否則對於如此大筆金額支票二紙之簽
    發，其本人焉有不追究之理？
  (三)上開自訴人所設富邦銀行帳戶自八十三年九月十四日開戶之日起，至同年十二月
    止有高達一百六十餘筆交易金額，每筆支票交換之日期均相差甚近，甚至在同一
    天內即有數筆支票金額進出，每筆交易金額均高達數十萬至數百萬元之間，從開
    戶時起短短三個月內，支出之總金額更高達上億餘元，而自八十三年十二月起，
    即僅剩零星數筆小額金額進出、期間曾有支票存款不足而由銀行通知補足之紀錄
    等情，有上開富邦商業銀行桃園分行八十八年十一月十九日（八八）富銀桃字第
    一五九號函暨函附富邦商業銀行活期性存款交易明細表共六紙在卷可稽。則以前
    述自訴人所有富邦銀行之支票使用如此頻繁、金額進出如此龐大，而期間長達三
    個月之久，及該支票帳戶因使用頻繁於支票簿用罄後，勢必應再持票根向銀行申
    請空白支票簿繼續使用始敷支應，又自訴人之前開支票帳戶曾有多次因存款不足
    ，經銀行通知自訴人補足存款之紀錄，另自訴人之兄丙○○曾告知支票使用情形
    ，與前述收回空白支票、存摺及印章後自訴人有向銀行調查等情以觀，顯見自訴
    人對於上開支票使用之情形（包含系爭二張支票）應有知悉，而認已授權其兄丙○○使用，支票資金之提供應由其兄負責，並不在意來往金額之多寡，應甚明確
    。
  (四)被告丁○○曾於八十三年九月至十月間，數次匯款至自訴人乙○○前述富邦商業
    銀行支票存款帳戶，截至八十三年十月二十八日金額達一千餘萬元，此有第一商
    業銀行匯款通知單乙紙，桃園市合作社跨行匯款回單共二紙、新竹區中小企業銀
    行匯款副通知書共四紙附卷（參見原審卷一第五三至六一頁）可稽，而被告丁○○上述匯款，無非使其與前夫丙○○所借用自訴人之帳戶得以保持支票流通及維
    護票信所致，顯非意圖盜用支票偽簽票據者可能之作為。且被告戊○○○辯稱：
    八十二年一月間，其與夫陳家明，以夫之名義向臺灣中小企業銀行八德分行取得
    七百五十萬元之信用，提供予證人丙○○以票貼方式向該分行貸款，詎丙○○票
    貼借款後部分借款無法清償，截至八十三年一月一日累計有七百五十萬元，該債
    務由被告陳家明承受，而續繳利息，丙○○拿二張共七百六十萬元之支票，係提
    供作擔保還款之用等情，亦提出該銀行八德分行八十九年七月二十八日八九八德
    字第七○七四號函及所附授信明細表、八十三年十一月二十六日放款收入傳票影
    本一紙附卷可參（參見原審卷二三九至四二頁、本院卷第二九頁），而證人丙○○於本院審理中證稱：伊岳父母提供信用，伊沒經手，均為丁○○負責等語，被
    告丁○○則堅稱確有此借款之事實（參見本院卷第九六頁），足認證人丙○○經
    營六合彩曾透過被告戊○○○向銀行票貼借款達七百五十萬元，而丙○○同意被
    告丁○○簽發系爭二張面額共計七百六十萬元之支票供擔保之事實，應屬有據，
    而堪認定。
  (五)被告戊○○○於八十四年三月間，持系爭二紙支票至法院聲請發支付命令，因自
    訴人未聲明異議而於八十四年四月十八日確定，嗣因執行無清償結果，經法院於
    八十五年二月十二日核發債權憑證予被告戊○○○收執，此有臺灣桃園地方法院
    八十四年度促字第二０八五號支付命令及八十五年一月五日確定證明書、八十五
    年二月十二日桃院秀民執六字第八八七號債權憑證附於八十五年度執字第八八七
    號民事執行卷可憑（參見原審卷一第八一至八七頁），則被告戊○○○早於八十
    四、五年間，即持本件系爭二紙支票透過法院發支付命令及進行強制執行程序，
    乃至債權憑證之核發，自訴人均未有任何異議表示，然衡諸一般經驗事理，自訴
    人如未曾授權其兄丙○○指示被告丁○○使用其名義簽發系爭二紙支票，自訴人
    自應於被告戊○○○聲請核發支付命令時提出異議或另循法律救濟途徑，以維權
    益，乃自訴人於當時卻未有任何爭執，且遲至八十八年被告戊○○○聲請強制執
    行自訴人每月薪資之財產時，始向本院提出本件自訴，即有可疑，是其辯稱之前
    完全不知情云云，實難採信。
  (六)綜上所述，系爭二張支票係因丙○○為擔保清償積欠被告戊○○○之債務，乃授
    權被告丁○○簽發，而丙○○既受自訴人交付印章、存摺及空白支票概括授權使
    用其帳戶之支票，供六合彩賭博資金調配之用，而該積欠被告戊○○○之債務亦
    係因六合彩賭金調配所生，當亦在原授權範圍內。從而，被告丁○○上開簽發支
    票之行為，當與刑法偽造有價證券及竊盜罪之要件不符，自難以各該罪相繩。此
    外，復查無其他積極證據足認被告二人確有自訴人所指之犯行，不能證明被告犯
    罪。原審認被告二人犯罪不能證明而均為無罪之諭知，認事用法均無違誤及不當
    ，自訴人仍執前詞提起上訴，核無理由，應予駁回。
據上論斷，應依刑事訴訟法第三百六十八條，判決如主文。
中      華      民      國      九十      年      十一      月  十六    日
                                臺灣高等法院刑事第二十三庭
                                    審判長法  官  黃  瑞  華
                                          法  官  宋      祺
                            法  官  雷  雯  華
右正本證明與原本無異。
如不服本判決應於收受送達後十日內向本院提出上訴書狀，其未敘述上訴之理由者並
得於提起上訴後十日內向本院補提理由書（均須按他造當事人之人數附繕本）。
                                          書記官  陳  思  云
中      華      民      國      九十      年      十一      月  十六    日


司法院資訊處製作；財團法人民間司法改革基金會備份。
